ACORDAO-COMPLETO-2391031

ACÓRDÃO 1098/2020 ATA 4/2020 - SEGUNDA CÂMARA

VISTOS, relatados e discutidos os atos de aposentadoria de Antônio Davi Vidal de Negreiros, Cícero Cordeiro de Mendonça, Francisco Olívio de Moura e Maurino Carlos e Silva, ex-servidores do Departamento Nacional de Obras contra as Secas (Dnocs) .
		ACORDAM os ministros do Tribunal de Contas da União, reunidos em sessão da 2ª Câmara, ante as razões expostas pela relatora, e com fundamento nos artigos 71, incisos III e IX, da Constituição Federal de 1988, 1º, inciso V, e 39, inciso II, da Lei 8.443/1992, em:
9.1. considerar ilegais os atos de concessão de aposentadoria de Antônio Davi Vidal de Negreiros (inicial) , Cícero Cordeiro de Mendonça (de alteração) , Francisco Olívio de Moura (inicial e de alteração) e Maurino Carlos e Silva (inicial) e negar-lhes registro; 
9.2. dispensar o ressarcimento das quantias indevidamente recebidas de boa-fé, nos termos da Súmula 106 do TCU; 
9.3. determinar ao Dnocs que adote medidas no sentido de: 
9.3.1. no prazo de 15 (quinze) dias, fazer cessar pagamentos decorrentes dos atos impugnados por esta Corte, sob pena de responsabilidade solidária da autoridade administrativa omissa, nos termos do art. 262 do Regimento Interno/TCU; 
9.3.2. quanto ao servidor Antônio Davi Vidal de Negreiros, esclarecer que cabe a aplicação da Súmula TCU 74, visando a atribuir a proporcionalidade mínima de 30/35 avos aos seus proventos; 
9.3.3. no prazo de 30 (trinta) dias, emitir novos atos, livres das irregularidades apontadas, e os submeter ao TCU, pelo sistema e-Pessoal, nos termos dos arts. 262, § 2º, do Regimento Interno e 19, § 3º, da Instrução Normativa TCU 78/2018; 
9.3.4. no tocante à aposentadoria de Francisco Olívio de Moura, promover a absorção da vantagem pessoal nominalmente identificada (VPNI) prevista no art. 14 da Lei 12.716/2012, nos termos do parágrafo único desse mesmo dispositivo; 
9.3.5. dar ciência, no prazo de 15 (quinze) dias, do inteiro teor desta deliberação aos interessados, alertando-os de que o efeito suspensivo proveniente da interposição de eventuais recursos junto ao TCU não os eximirá da devolução dos valores percebidos indevidamente após a respectiva notificação, caso não sejam providos; e 
9.3.6. encaminhar ao Tribunal, no prazo de 30 (trinta) dias, contados da ciência desta decisão, documentos aptos a comprovar que os interessados dela tomaram conhecimento.

Atos de Concessão de Aposentadoria de ex-servidores do Departamento Nacional de Obras contra as Secas (Dnocs) submetidos à apreciação dessa Corte de contas, nos termos do art. 71, III, da Constituição Federal.

Segunda Câmara

Departamento Nacional de Obras contra as Secas (Dnocs).

3.1. Interessados: Antônio Davi Vidal de Negreiros (CPF XXX.556.804-XX), Cícero Cordeiro de Mendonça (CPF XXX.659.764-XX), Francisco Olívio de Moura (CPF XXX.605.653-XX) e Maurino Carlos e Silva (CPF XXX.296.404-XX).

13.1. Ministros presentes: Aroldo Cedraz (na Presidência), Raimundo Carreiro e Ana Arraes (Relatora).
13.2. Ministro-Substituto convocado: Augusto Sherman Cavalcanti.
13.3. Ministro-Substituto presente: André Luís de Carvalho.

ACORDAO-COMPLETO-2475533

Acórdão 7672/2021 - Segunda Câmara

ANA ARRAES

Cuidam os autos de atos de concessão de aposentadoria a ex-servidores do Departamento Nacional de Obras contra as Secas (Dnocs) , submetidos à apreciação desta Corte de Contas para fins de registro, nos termos do art. 71, inciso III, da Constituição Federal. Os atos são os seguintes:
	Servidor
	Tipo de ato

	Antônio Davi Vidal de Negreiros
	Inicial (peça 30) 

	Cícero Cordeiro de Mendonça
	Alteração (peça 31) 

	Francisco Olívio de Moura
	Alteração (peça 32) 

	Francisco Olívio de Moura
	Inicial (peça 33) 

	Maurino Carlos e Silva
	Inicial (peça 34) 

2.	O cadastramento e a disponibilização ao TCU ocorreram por intermédio do Sistema de Apreciação e Registro de Atos de Admissão e Concessões (Sisac) , na forma dos arts. 2º, caput, e incisos I e IV, e 4º, caput, da Instrução Normativa TCU 78/2018.
3.	Consoante o Ofício 13.822/2013 (peça 4) , foram solicitados esclarecimentos à Diretoria-Geral de Recursos Humanos do Dnocs - com vistas ao saneamento de possíveis irregularidades constatadas nos atos de concessão de aposentadoria -, que prestou esclarecimentos (peça 6) . 
4.	Em seguida, foram realizadas oitivas dos interessados, conferindo-lhes a oportunidade de apresentar esclarecimentos acerca das inconsistências encontradas nos atos de concessão (Ofícios de peças 9 a 12) . 
5.	No tocante à aposentadoria de Antônio Davi Vidal de Negreiros, foi constatada a averbação de tempo de serviço "recibado", sem amparo legal (peça 9) . 
6.	Quanto à aposentadoria de Cícero Cordeiro de Mendonça, foi constatado o recebimento de parcela relativa à execução de sentença judicial, não absorvida pelas novas estruturas remuneratórias implantadas após o provimento judicial (peça 10) .
7.	Em relação à aposentadoria de Francisco Olívio de Moura, foi verificada a incorporação de "quintos" de DAI 111.3, transformada em "quintos" de DAS 101.1 após 8/4/1988, em desacordo com o Decreto 3.970/2001 e a jurisprudência do TCU. Além disso, identificou-se parcela relativa a complementação salarial e, posteriormente, a decisão judicial sem que os valores tenham sido corretamente absorvidos por novas estruturas remuneratórias.
8.	Por fim, no concernente à aposentadoria de Maurino Carlos e Silva, foi identificado o recebimento de parcela relativa à execução de sentença judicial, não absorvida por novas estruturas remuneratórias implantadas após o provimento judicial.
9.	Os interessados apresentaram suas respostas às oitivas realizadas (peças 17 a 19 e 27) .
10.	Na primeira instrução, a Sefip propõe considerar os atos ilegais, negando-lhes o registro. O Ministério Público acompanhou a unidade técnica.
11.	Determinei o retorno dos autos à unidade técnica para correções e complementação de informações em sua instrução. 
12.	A Sefip emitiu, em seguida, parecer de mérito com os ajustes solicitados, mantendo a proposta de considerar os atos ilegais e de determinar ao Dnocs a emissão de novos atos escoimados das irregularidades apontadas, no que foi acompanhada pelo Parquet.
	É o Relatório.

não há.

Procurador Rodrigo Medeiros de Lima.

Aposentadoria. Averbação de Tempo de Serviço "recibado". Pagamento de vantagens decorrentes de sentença judicial sem absorção pelas novas estruturas remuneratórias. Incorporação de "quintos" em desacordo com o Decreto 3.970/2001. Ilegalidade. Negativa de Registro. Determinações.

APOSENTADORIA (APOS)

Secretaria de Fiscalização de Pessoal (Sefip).

Cuida-se de atos de concessão de aposentadoria, inicial e alteração, a ex-servidores do Departamento Nacional de Obras contra as Secas (Dnocs) , submetidos à apreciação desta Corte de Contas para fins de registro, nos termos do art. 71, inciso III, da Constituição Federal.
2.	Os atos são os seguintes:
	Servidor
	Tipo de ato

	Antônio Davi Vidal de Negreiros
	Inicial (peça 30) 

	Cícero Cordeiro de Mendonça
	Alteração (peça 31) 

	Francisco Olívio de Moura
	Alteração (peça 32) 

	Francisco Olívio de Moura
	Inicial (peça 33) 

	Maurino Carlos e Silva
	Inicial (peça 34) 

3.	Passo, a seguir, a analisa-los individualmente.
I
4.	Antônio Davi Vidal de Negreiros aposentou-se, em 18/5/1992, no cargo de Agente de Portaria, com proventos proporcionais (32/35 avos) . O tempo total para aposentadoria totalizava 32 anos, 8 meses e 12 dias.
5.	Ocorre que consta a averbação de tempo de serviço de colaborador eventual, com base em recibo e sem vínculo empregatício, relativo ao período de 1º/8/1966 a 31/5/1972, totalizando 5 anos, 10 meses e 1 dia. 
6.	Não há nos documentos anexados aos autos, seja pelo interessado, seja pelo Dnocs, o recolhimento das contribuições previdenciárias ao Regime Geral de Previdência Social (RGPS) correspondentes ao período. 
7.	Ora, a jurisprudência desta Corte de Contas é pacífica no sentido de considerar irregular a contagem de tempo de serviço prestado como colaborador eventual mediante recibo sem que tenha havido a contribuição previdenciária correspondente. Nesse sentido, destaco os seguintes precedentes:
"É indevida a utilização de tempo de serviço prestado na condição de 'recibado', sem o recolhimento de contribuição previdenciária." (Acórdão 1.269/2012 - 2ª. Câmara, rel. Min. José Jorge) 
"Não é possível a utilização do tempo de serviço 'recibado', salvo se comprovada a existência de contribuição para regime geral de previdência social." (Acórdão 2.770/2010 - 2ª. Câmara, rel. Min. Aroldo Cedraz) 
"Considera-se ilegal a aposentadoria estatutária para a qual houve cômputo de tempo trabalhado na condição de 'recibado', sem o pagamento de contribuição previdenciária junto ao INSS." (Acórdão 1.109/2007 - 2ª. Câmara, Rel. Min. Benjamin Zymler) 
"É vedada a averbação de tempo de serviço prestado à atividade privada mediante recibo para efeitos de aposentadoria e disponibilidade, salvo se comprovada a existência de contribuição social para o regime geral de previdência." (Acórdão 6.148/2013 - 1ª; Câmara, rel. Min. Valmir Campelo) 
8.	Portanto, cumpre considerar ilegal a aposentadoria do servidor na proporção de 32/35 avos. Nada obstante, considerando que o interessado se aposentou em 18/5/1992, é admitida a contagem do tempo de inatividade apenas para efeito de aposentadoria nos limites mínimos de 30/35 avos, nos termos da Súmula 74 do TCU, verbis:
"Para efeito apenas de aposentadoria proporcional nos limites mínimos - 30/35 (homem) e 25/30 (mulher) - e não para o de acréscimo por tempo de serviço ou qualquer outra vantagem, admite-se a contagem do período de inatividade, daqueles que tenham adquirido o direito a esse benefício antes da promulgação da Emenda Constitucional 20/98, com o objetivo de suprir lacuna deixada pela exclusão de tempo de serviço não computável em face da lei e o de evitar a reversão à atividade de antigos servidores, cujas concessões foram tardiamente submetidas a exame e julgamento do Tribunal de Contas da União."
9.	Isso posto, determino ao Dnocs a emissão de novo ato escoimado da irregularidade, dando ciência à entidade sobre a possibilidade de aplicação da Súmula 74 do TCU ao caso concreto.
II
10.	Cícero Cordeiro de Mendonça aposentou-se, em 20/3/1990, no cargo de Agente de Defesa Florestal, com proventos integrais. O ato de concessão inicial foi apreciado pela legalidade (TC Processo 000.974/2007-9) . Analisa-se, agora, o ato de alteração de aposentadoria. 
11.	A ilegalidade apontada pela unidade técnica se refere ao pagamento de parcela judicial relativa à complementação salarial do Decreto 2.438/1988 sem a absorção pelas estruturas remuneratórias supervenientes, contrariando a sistemática prevista no Acórdão 2161/2005-TCU-Plenário, bem como a Súmula 276 deste Tribunal, segundo a qual as vantagens da estrutura remuneratória anterior não se incorporam à atual, salvo quando expressamente consignadas em lei superveniente. 
12. 	No caso, observa-se que extratos do sistema Siape demonstram seriam os reajustes obtidos pelo servidor nos últimos anos suficientes para a completa absorção da parcela impugnada, cujo valor é de R$ 290,50. 
13.	Por sua vez, o interessado, em sua oitiva, sustenta a decadência administrativa, com base no art. 54 da Lei 9.784/1990, a boa-fé e a violação à coisa julgada e ao princípio da segurança jurídica, uma vez que a rubrica foi concedida com base em decisão judicial transitada em julgado.
14.	Pois bem. Segundo a jurisprudência pacífica desta Corte, a decadência administrativa de que trata o art. 54 da Lei 9.784/1999 não tem aplicação aos processos de apreciação, para fins de registro, dos atos de concessão de aposentadoria. Afinal, a apreciação da legalidade da aposentação aperfeiçoa o ato concessivo, iniciando-se, a partir de então, o cômputo do prazo para sua anulação. Nesse sentido, destaco a Súmula 278 do TCU. 
15.	Quanto a possível violação à coisa julgada, é importante mencionar que a aposentadoria é relação jurídica de trato continuado. Nesse tipo de relação jurídica, os efeitos da decisão judicial só perduram enquanto subsistir a situação de fato ou de direito que lhe deu causa. Sobrevindo modificação no estado de fato ou de direito, admite-se a revisão nos termos do art. 505, inciso I, do Código de Processo Civil. 
16.	No caso, o reajuste posterior dos vencimentos incorpora o percentual concedido por força da decisão judicial, modificando a situação de fato que deu origem à lide, eliminando o deficit salarial. 
17.	Não há também que se falar violação à segurança jurídica ou ao direito adquirido, eis que o ato de concessão de aposentadoria bem como a sua alteração só se aperfeiçoam com o registro pelo Tribunal de Contas da União. 
18.	Isso posto, impõe-se considerar o referido ato de alteração ilegal, determinando-se a cessação do pagamento dos proventos correspondentes.
III
19.	Francisco Olívio de Moura aposentou-se, em 28/2/1996, no cargo de Engenheiro Agrônomo, com proventos integrais. Encontram-se submetidos à análise desta Corte os atos de concessão inicial e de alteração de aposentadoria. 
20.	A ilegalidade dos referidos atos, de Francisco Olívio de Moura, decorre das rubricas relativas a complementação salarial e, posteriormente, a decisão judicial referente à VPNI do artigo 14 da Lei 12.716/2012, que não tiveram seus valores corretamente absorvidos, em que pesem as alterações na estrutura remuneratória do ex-servidor (peça 40, p. 1-2) . 
21.	No ato de concessão inicial, a parcela de complementação era de R$ 524,30, e, no ato de alteração, a rubrica correspondente à decisão judicial passou a ser de R$ 2.223,17.
22.	No ato de alteração da aposentadoria, a ilegalidade também decorre da incorporação de "quintos" de DAI 111.3, transformada em "quintos" de DAS 101.1 após 8/4/1988 - situação em desacordo com o Decreto 3.970/2001 e com a jurisprudência do TCU (Acórdão 2978/2012-TCU-Primeira Câmara, ministro-relator José Mucio Monteiro) .
23.	Quanto ao primeiro item, o interessado informou que a rubrica foi implantada para compensar a redução drástica e indevida promovida pela administração na rubrica "VPNI-ART. 14 Lei 12716/17", a pretexto de que os servidores teriam sido beneficiados com os aumentos nas gratificações de atividade GDPGPE e GDACE, as quais tiveram seus pontos modificados com as Leis 12.702/2012 e 12.778/2012.
24.	Ora, essa questão já foi objeto de apreciação deste Tribunal, que considerou a parcela irregular, em razão da não absorção da rubrica. Confira-se, a propósito, os Acórdão 3517/2013-TCU-Segunda Câmara e 4.975/2017-1ª Câmara.
25.	Quanto ao segundo item, o próprio servidor admitiu, nas suas alegações de defesa, o equívoco praticado pelo Dnocs. 
26.	Isso posto, considero ilegais os atos de concessão inicial e de alteração de aposentadoria de Francisco Olívio de Moura, negando-lhe o registro. 
IV
27.	Maurino Carlos e Silva aposentou-se, em 19/6/1990, no cargo de Agente Administrativo, com proventos proporcionais ao tempo de serviço. Aprecia-se aqui o ato de concessão inicial de aposentadoria. 
28.	A unidade aponta que a ilegalidade do ato decorre da percepção de rubrica judicial referente ao percentual de 28,86%, sem a devida absorção pelas novas estruturas remuneratórias implantadas após o provimento judicial. Realizada a oitiva do interessado (peças 12 e 14) , este permaneceu silente. 
29.	Assiste razão à Sefip. 
30.	Verifica-se que o interessado recebe rubrica relativa a decisão judicial no valor de R$ 350,92. Conforme revelam as consultas aos contracheques do servidor no Siape (peça 40) , a parcela não foi corretamente absorvida, a despeito das novas estruturas remuneratórias implantadas (peças 3, p. 2, e 28, p. 3) . 
31.	Ora, conforme a jurisprudência pacífica desta Casa, é indevida a continuidade ad aeternum dessas vantagens. Em respeito à irredutibilidade remuneratória, a vantagem continua a ser paga apenas enquanto não absorvida por novas estruturas remuneratórias. 
32.	Confira-se, nesse sentido, o entendimento fixado no Acórdão 2161/2005-TCU-Plenário (rel. min. Walton Alencar Rodrigues) :
"As rubricas referentes às sentenças judiciais devem ser pagas em valores nominais, e não com base na aplicação contínua e automática de percentuais parametrizados sobre todas as parcelas salariais do servidor. O valor nominal deferido por sentença judicial relativa a planos econômicos deve ser apurado, quando possível, na data do provimento jurisdicional, ou recalculado, limitando-se essa revisão ao prazo de 5 anos anteriores. Devem ser acrescentados ao valor nominal calculado na data da sentença apenas os reajustes gerais de salário do funcionalismo público federal ocorridos no período e devem ser subtraídas as sucessivas incorporações decorrentes de novas estruturas remuneratórias criadas por lei, até a absorção integral dessa vantagem".
33.	Assim, considero ilegal o ato de aposentadoria de Maurino Carlos e Silva, negando-lhe o registro. 
	Após a análise caso a caso, pois, VOTO por que o Tribunal adote a minuta de deliberação que ora submeto à apreciação deste Colegiado.	
TCU, Sala das Sessões Ministro Luciano Brandão Alves de Souza, em 18 de fevereiro de 2020.
ANA ARRAES 
Relatora